【裁判字號】    95,抗,512
【裁判日期】    951031
【裁判案由】    假處分
【裁判全文】
臺灣高等法院臺中分院民事裁定  95年度抗字第512號
抗  告  人  甲○○
相  對  人  乙○○
上列當事人間假處分事件，抗告人對於中華民國95年8月29日臺
灣彰化地方法院95年度裁全字第2768號裁定，提起抗告，本院裁
定如下：
    主  文
抗告駁回。
抗告程序費用由抗告人負擔。
    理  由
一、本件抗告人於原法院聲請意旨略以：彰化縣和美鎮○○里○
    ○路21號l至4層樓房（以下簡稱系爭房屋）係抗告人所有，
    抗告人將系爭房屋l、2樓鄰路店面委託第三人林惠珍仲介租
    賃，於抗告人出國期間，在93年8月l日由抗告人之代理人林
    惠珍與相對人訂立租賃契約，相對人在承租之房屋經營連鎖
    藥局，由於系爭房屋3、4樓仍由抗告人及其子女居住，且無
    獨立出入口，須由l、2樓出入，故雙方於租賃契約補充第9
    條後段約定：「出租人及子女可自由出入出租標的物。」惟
    相對人於訂約後，竟違反契約之約定，拒絕抗告人之子女自
    由出入出租標的物，並將承租房屋大門鑰匙改換，致債權人
    子女於夜間晚歸時因無鑰匙而無法進出系爭房屋3、4樓，經
    與相對人協調及以存證信函通知履行契約第9條之義務並提
    供大門鑰匙，相對人則以契約係約定僅於出租人即抗告人回
    國後，出租人及子女可自由出入出租標的物，且將房屋鑰匙
    交付出租人超過契約約定為由，對抗告人之請求置之不理，
    核相對人之行為已違背誠實信用原則及契約第9條之約定，
    依民法第438條之規定，抗告人得終止契約，抗告人並已於
    94年6月8日之存證信函通知相對人「於函到二日內立即將房
    屋鑰匙交付予本人，否則，即以本函終止貴我雙方租約之意
    思表示，不再通知」，故於抗告人提起終止租賃契約返還租
    賃物及終止租賃契約後之損害賠償本案訴訟判決確定前，為
    防止抗告人及其子女無法利用系爭房屋3、4樓之損失及另覓
    居住房屋之租金損害，且為防止相對人侵害抗告人及其子女
    出入系爭房屋3、4樓之自由及更避免於夜間無法進入系爭房
    屋須流離在外，而有遭受無可預測之危險，願提供擔保請求
    准予定暫時狀態處分，命：（一）相對人應將其承租屬於抗
    告人所有位於彰化縣和美鎮○○里○○路21號l、2樓房屋之
    大門鑰匙繕製乙把交予抗告人，以供抗告人及抗告人之子女
    自由出入；（二）禁止相對人於抗告人及抗告人之子女自由
    出入彰化縣和美鎮○○里○○路21號l、2樓房屋時，有拒絕
    、限制、妨礙或其他阻撓行為等語。
二、原法院則以該系爭房屋之構造，抗告人要進入房屋1、2樓後
    半部及3、4樓時，可經由前半部進入後半部及再由後半部之
    樓梯出入，亦可經由l樓後半部之後門及樓梯出入，故1、2
    樓後半部及3、4樓部分，並非無獨立之出入口而一定得經由
    相對人承租之l、2樓前半部為之。雖在相對人藥局營業時間
    外，抗告人經由l樓後半部緊鄰之巷道再由l樓之後門及樓梯
    出入，與由前門進出固略較不方便，但該不便利，尚難謂係
    重大損害或急迫危險，況抗告人自陳時常出國，則該不便利
    對之所生影響，較之一般人更小，再參酌兩造係於93年8月l
    日訂約，抗告人並於94年6月8日發存證信函予相對人，要求
    相對人交付鑰匙，惟抗告人遲至95年5月l9日始聲請定暫時
    狀態處分，出租後已經過相當時日，益可見由後門出入並不
    會對抗告人發生重大損害或急迫危險，抗告人要無聲請定暫
    時狀態之必要，爰裁定駁回抗告人之聲請。
三、抗告意旨略以：
    (一)本件租賃契約第四條第一款使用租賃物之限制，於立約時
      雙方當事人即明文以「供連鎖藥局之用」，則，若如相對
      人所言「既供藥局使用，而目前存有多種藥品，不容失落
      、短少。」，又何以於系爭租賃契約補充第九條約定「．
      ．．。出租人及子女可自由出入出租標的物。」？又何以
      於相對人所發台中市○○路郵局第6829號存證信函函覆「
      出租人回國後．．。出租人及子女可自由出入出租標的物
      。本人絕對信守。」顯見相對人仍係於立約後欲曲解雙方
      當事人立約之真意，藉以圖其經營之便利，進而增加兩造
      契約約定時所無之限制，明顯違反租賃契約所約定租賃物
      使用之方法（民法第四三八條第一項），並已違反租賃契
      約之本旨須履行基於誠信原則之義務（即出租人及子女可
      自由出入出租標的物。）已未能滿足抗告人之給付利益，
      喪失本件契約之目的，已生可歸責於相對人重大事由，抗
      告人自得隨時終止契約（臺灣高等法院臺中分院94年度上
      字第130號民事判決要旨參照）。
    (二)本件契約立約時，立約雙方當事人已明知系爭租賃房屋已
      有後門之事實，並於系爭租賃契約補充第九條約定「…。
      出租人及子女可自由出入出租標的物。」從而，縱使該「
      後門」係一得以獨立出入於三、四樓之門戶，然當事人雙
      方既以此存在之事實猶於租賃契約第九條補充約定「…。
      出租人及子女可自由出入出租標的物。」顯見雙方當事人
      已有就系爭租賃物之使用方法加以限制之合意，即相對人
      已於立約時同意就租賃物得以由抗告人及抗告人之子女自
      由出入租賃房屋「大門」之義務，否則，要無就已有獨立
      出入三、四樓之後門外，於系爭契約範圍外，劃蛇添足，
      增加租賃物使用方法之限制！相對人得繼續侵害抗告人及
      抗告人之子女出入系爭房屋1樓之自由，抗告人如何防止
      損害之繼續擴大？而此損害發生之繼續擴大及危險發生之
      可能性處於不確定性之繼續狀態中，若不使抗告人准予定
      暫時狀態之處置，則抗告人之損害繼續擴大及危險隨時皆
      有可能發生，抗告人自得於本案判決確定前，求為定暫時
      狀態之權利，以防止損害發生之繼續擴大及危險發生之不
      確定性繼續擴增。
    (三)又，雖在相對人藥局營業時間外，抗告人得經由1樓後半
      部緊鄰之巷道再由1樓之後門及樓梯出入，該1樓後半部後
      門雖緊鄰彰化縣和美鎮○○路129巷，仍有近100公尺之遙
      ，而最後門臨路路寬166公分，最窄117公分，附近有三盞
      路燈，雖經原審勘驗明確載明，惟上開臨路路寬166公分
      ，最窄117公分非機車及汽車可得出入，已屬限制、侵害
      、剝奪抗告人原得以機車及汽車出入系爭房屋1樓大門之
      「自由」，且原審就勘驗上開系爭房屋時並未審究上開三
      盞路燈是否得以於夜間正常使用，而上開三盞路燈之間距
      猶屬過大，並不足以使一般人於夜間得以完全親視眼前景
      物而安全無慮之行走，遑論抗告人已逾六十之高齡，如仍
      強令其須由後門出入，要難謂無發生滑倒而致其發生身體
      上之傷害、發生傷害後併發其他更為嚴重之症狀之可言。
    (四)亦且，原裁定說明「是否發生重大損害或急迫危險，必須
      在具體個案中，透過利益衡量加以判斷」，惟並未就本案
      是否發生重大損害或急迫危險，透過利益衡量加以判斷，
      即並未衡量如准予抗告人本案定暫時狀態之處分，所得之
      利益及所能防免之損害與相對人因本案如准為定暫時狀態
      之處分所受之損害比較衡量判斷之，僅謂如不准予抗告人
      本件定暫時狀況之處分亦僅屬「不便利」而未具體衡量相
      對人因此所得之利益為何？亦未衡量如准予抗告人本件假
      處分之聲請，相對人因此所受之損害為何？已屬不當。衡
      之相對人因此所失之損害，亦僅系經營上之「不便利」爾
      ，而相對人此經營上之「不便利」，亦本源於系爭租賃契
      約所約定，並無增加相對人所受之負擔或損失，二者衡量
      比較之，當以准予抗告人所為本案假處分之聲請為適當，
      乃原裁定未審究及此，已有偏頗，應予廢棄等語。
    (五)抗告聲明：1.請准廢棄原裁定。2.請裁定准抗告人供擔保
      後，命相對人為下列行為：(1)相對人應將其承租屬於抗告
      人所有位於彰化縣和美鎮○○里○○路21號一樓房屋之大
      門鑰匙繕製乙把交予抗告人，以供抗告人及抗告人之子女
      自由出入。(2)禁止相對人於抗告人及抗告人之子女自由出
      入彰化縣和美鎮○○里○○路21號一樓房屋大門時，有拒
      絕、限制、妨礙或其他阻撓之行為。3.聲請費用由相對人
      負擔。
四、相對人於本院補稱：(一)藥局內儲存多種藥品，不容失落短少
    。如答應出租人之「事後」要求，繕製鑰匙乙把交其使用，
    則藥局之門戶洞開，藥品萬一流入社會，勢將造成承租人無
    力承擔之意外災禍，自無同意之理。(二)出租人係於訂約後之
    94年6月8日，始以第750號存證信函，向承租人提出「繕製
    乙把鑰匙」交其使用之要求，原無「爭執之法律關係」，彼
    此相安無事，承租人無不依誠實信用之方法，行使權利，履
    行義務。(三)租賃期間為93年10月1日起至99年9月30日，長達
    六年。承租人之租金費用負擔相當重。因此為拓展業務，相
    繼投下鉅額之店鋪裝演、安全設備、媒體廣告等費用。如順
    應出租人要求，承租人勢必無法繼續營業，提前解約又須支
    付違約金，蒙受難以估計之意外損害。(四)抗告人長居國外，
    祗因其子回國就業，竟不顧承租人之苦衷，提出契約所無之
    額外要求，顯為變更現狀！實則，地方法院之承辦法官業經
    履勘現場，「親眼目睹」，確無為「防止發生重大之損害或
    避免急迫之危險或其他相對之情形而有必要」准予定暫時狀
    態處分之情況，其裁定駁回，自無不當，請求駁回抗告並令
    其負擔抗告費用等語。
五、按於爭執之法律關係，為防止發生重大之損害或避免急迫之
    危險或有其他相類之情形而有必要時，得聲請為定暫時狀態
    之處分。前項裁定，以其本案訴訟能確定該爭執之法律關係
    者為限。民事訴訟法第538條第l項、第2項固定有明文。惟
    定暫時狀態之處分，係因債權人與債務人間之法律關係存有
    爭執而未確定，為防免債權人發生重大損害或急迫危險，依
    一時、暫定之處置，形成某法律關係或地位（狀態），在本
    案判決確定前，予以維持、實現之狀況。所謂防止發生重大
    之損害，係指若使債權人繼續忍受到本案判決確定，其所受
    不利益或痛苦顯屬過苛。又是否重大損害或急迫危險，必須
    在具體個案中，透過利益衡量加以判斷。再者，聲請人就此
    項處分之原因，即有定暫時狀態必要之情事，應提出相當之
    證據以釋明之，苟不能釋明此種情事之存在，即無就爭執之
    法律關係定暫時狀態之必要，尚不能因其陳明願供擔保，即
    認足補釋明之欠缺，而應為定暫時狀態之處分（最高法院22
    年抗字第1099號判例、94年台抗字第660號判決參照）。經
    查：
    (一)本件相對人係向抗告人承租系爭房屋1、2樓前半部，l、2
      樓後半部及3、4樓仍由抗告人保留使用，而l樓後半部與
      前半部間以鐵門隔開，鐵門旁有樓梯通往2樓，2樓通往3
      樓之樓梯被鐵門鎖住，l樓後半部房屋內之鐵門及外面後
      門之鐵門均已鎖住，無法看清後半部內有無樓梯通往3、4
      樓，後門有二扇鐵門，最外面鐵門無鑰匙孔，l樓後半部
      之後門緊鄰彰化縣和美鎮○○路129巷，正後門臨路路寬
      166公分，該路通往中山路最窄為117公分，附近有3盞路
      燈，業經原法院勘驗明確載明筆錄，並繪製草圖在卷，復
      有相對人提出之相片張附於原審卷可稽（參原審卷第66、
      67、43至46頁），且為兩造所不爭。勘驗時，雖無法明確
      看清l樓後半部內有無通往3、4樓之樓梯，但依相對人提
      出之系爭房屋建築設計平面圖（抗告人對該圖亦無意見，
      參原審卷第66頁背面），可看出l樓後半部內有樓梯之設
      計。
    (二)依該系爭房屋之構造，抗告人要進入房屋1、2樓後半部及
      3、4樓時，可經由前半部進入後半部及再由後半部之樓梯
      出入，亦可經由l樓後半部之後門及樓梯出入，故1、2樓
      後半部及3、4樓部分，並非無獨立之出入口而一定得經由
      相對人承租之l、2樓前半部為之。至於後門最外面鐵門經
      勘驗固無鑰匙孔，但加以更換即可，或在由後門外出時，
      利用後門裡面之鐵門上鎖防盜，最外面鐵門暫不上鎖亦可
      。誠然雖在相對人藥局營業時間外，抗告人經由l樓後半
      部緊鄰之巷道再由l樓之後門及樓梯出入，與由前門進出
      固略較不方便，但該不便利，尚難謂係重大損害或急迫危
      險，況抗告人自陳時常出國，則該不便利對之所生影響，
      較之一般人更小，再參酌兩造係於93年8月l日訂約，抗告
      人並於94年6月8日發存證信函予相對人，要求相對人交付
      鑰匙，有房屋租賃契約書及存證信函在卷可按（參原審卷
      第11至21頁），惟抗告人遲至95年5月l9日始聲請定暫時
      狀態處分，出租後已經過相當時日，益可見由後門出入並
      不會對抗告人發生重大損害或急迫危險。反之，因相對人
      承租系爭房屋係經營連鎖藥局，其屋內平時存放藥品之種
      類及數量自不在少數，倘准依抗告人所請命相對人將系爭
      房屋之大門鑰匙繕製乙把交予抗告人，以供抗告人及抗告
      人之子女於夜間自由出入，則系爭房屋一樓大門開關即非
      僅相對人所得管控，恐將增藥品外流之虞，果真如此，不
      僅造成相對人私人財產法益受損，更有甚者，若藥品流入
      不肖人士手中，對於社會治安危害程度更不在話下。衡諸
      抗告人使用系爭房屋之便利性，與相對人藥品控管安全之
      維護，後者顯更有保護之必要。
    (三)綜上，本件兩造對租約第9條約定：「出租人回國後，雙
      方約定辦理租賃契約書公證。出租人及子女可自由出入出
      租標的物。」之真意為何，究係如抗告人所稱出租人即抗
      告人及其子女於租賃期限內之任何時間均可自由出入出租
      標的物，或如相對人所指抗告人返國期間如住宿在系爭房
      屋3、4樓，抗告人及其子女在藥局營業時間，始可自由出
      入出租標的物，固發生爭執，惟目前抗告人可通行後門出
      入3、4樓，其未能由前門出入之不便利，尚難認發生重大
      之損害或避免急迫之危險，故無定暫時狀態之必要。至抗
      告人主張如准予抗告人聲請本案定暫時狀態之處分，抗告
      人及抗告人之子女能防止自由之受侵害及可能避免發生身
      體或生命之危害云云，並未提出相當證據以釋明之，亦難
      認有定暫時狀態之必要。
六、綜上所述，本件抗告人無聲請定暫時狀態之必要，原法院駁
    回抗告人假處分之聲請，經核於法委無違誤。抗告意旨，仍
    執陳詞指摘原裁定為不當，求予廢棄，非有理由。
七、本件事證已臻明確，抗告人其餘主張，與本院心證之形成及
    裁定結果，不生影響，爰不一一再加以論述，併此明。
據上論結，本件抗告為無理由，依民事訴訟法第495條之1第1項
、第449條第1項、第95條、第78條，裁定如主文。
中    華    民    國    95    年    10    月    31    日
                      民事第五庭審判長法  官  林陳松
                                      法  官  鄭金龍
                                      法  官  王重吉
以上正本係照原本作成。
再為抗告應以適用法規顯有錯誤為理由，並經本院之許可，該許
可以原裁定所涉及之法律見解具有原則上之重要性者為限。
如提起再抗告者應於裁定送達後十日內向本院提出抗告理由狀（
須按照他造人數附具繕本）並繳納抗告裁判費新臺幣壹仟元，同
時委任律師或具有律師資格之關係人為代理人。
                                      書記官  紀美鈺
中    華    民    國    95    年    11    月    1     日
                                                      Ｈ


司法院資訊處製作；財團法人民間司法改革基金會備份。
